【裁判字號】    95,聲再,160
【裁判日期】    950530
【裁判案由】    毒品危害防制條例
【裁判全文】
臺灣高等法院刑事裁定                 95年度聲再字第160號
再審聲請人
即受判決人  甲○○
上列聲請人因毒品危害防制條例案件，對於本院94年度上訴字第
742號，中華民國94年5月13日第二審確定判決（第一審案號：臺
灣板橋地方法院93年度訴字第1403號，起訴案號：臺灣板橋地方
法院檢察署93年度偵字第8516號），聲請再審，本院裁定如下：
    主  文
再審之聲請駁回。
    理  由
一、聲請意旨略以：
    (一)按刑事訴訟法第420條第1項第6 款規定：「有罪之判決確
      定後，有左列情形之一者，為受判決人之利益，得聲請再
      審：六、因發現確實之新證據，足認受有罪判決之人應受
      無罪、免訴、免刑或輕於原判決所認罪名之判決者」。次
      按，刑事訴訟法第420條第1項第6款及第422條第1項第3款
      所稱新證據之意義仍採以往之見解，係指該項證據於事實
      審法院判決前已經存在，當時未能援用審酌，至其後始行
      發見者而言。惟判決以後成立之文書，其內容係根據另一
      證據而作成，而該另一證據係成立於事實審法院判決之前
      者，應認為有新證據之存在。至於其是否確實及是否足以
      動搖原確定判決，則屬事實之認定問題（最高法院72年度
      第11次刑事庭會議決議參照）。茲提呈共同被告王鳳翔之
      親筆切結書，該切結書載明「關於本人所涉刑案係屬個人
      違法行為，同居人甲○○確實毫不知情，且0000000000之
      行動電話亦為本人所有與其無關，為免殃及無辜釀成遺憾
      ，導致甲○○權益受損，蒙上不白之冤，特此具結證明甲
      ○○確實未曾涉案（僅是單純在本人不便時，代為接聽電
      話而已）」等語，該份切結書雖係判決確定後始成立之文
      書，惟係共同被告王鳳翔所立，依上開最高法院刑事庭會
      議決議見解應認有新證據之存在，又此項證據具有確實性
      ，自該證據之本體形式上觀察，顯然足為受判決人之有利
      判決，符合刑事訴訟法第420條第1項第6 款之再審事由。
    (二)按犯罪事實之認定，應憑真實之證據，倘證據是否真實尚
      欠明顯，自難以擬制推測之方法，為其判斷之基礎（最高
      法院53年臺上字第656號判決意旨參照)。查被告受監聽之
      通聯譯文中，多以「東西」為某物之代稱，但「東西」究
      指何物，依被告所稱係指「珍珠粉」，然原審法院竟依自
      由心證率爾認定為毒品安非他命，進而認定被告所有對話
      中的「東西」均指毒品安非他命，其認定即屬臆測。且原
      審法院對於選任辯護人曾提出調查證據聲請狀，聲請傳喚
      證人陳清海及唐安邦，認無傳喚之必要，亦有可議，以證
      人陳清海及唐安邦均為受監聽之對象，其中唐安邦曾被市
      刑大傳訊並驗尿，證實確無毒品反應，可證明被告所稱之
      「東西」確係「珍珠粉」，而非無益傳訊。
    (三)按證據雖已調查，而其內容尚未明瞭者，即與未經調查無
      益，如遽行判決，仍屬應於審判期日調查之證據而未予調
      查（最高法院91年度台上字第5683號判決意旨參照）。被
      告於第一審聲請傳喚證人王世銘，其所為之證言，原審及
      第一審判決均認證人王世銘係附和被告說詞，即認「東西
      」為珍珠粉之說詞，因而不採為對被告有利之證據。惟原
      審判決亦說明「查無其他積極證據足資證明被告2 人已著
      手實施將毒品販賣予來店之人」（見原判決第12頁第12、
      13行），則「東西」究為何物，原審並未調查清楚明瞭，
      僅以「珍珠粉非違禁物品，焉需有所隱諱而以『東西』作
      為珍珠粉的代稱」之推論，逕認定「東西」係為毒品安非
      他命，依前開最高法院之見解，原審判決顯有應於審判期
      日應調查之證據而未予調查之違誤。
    (四)綜上所述，聲請人確有刑事訴訟法第420條第1項第6 款之
      再審事由等語。
二、按有罪之判決確定後，有左列情形之一者，為受判決人之利
    益，得聲請再審︰1.原判決所憑之證物已證明其為偽造或變
    造者；2.原判決所憑之證言、鑑定或通譯已證明其為虛偽者
    ；3.受有罪判決之人，已證明其係被誣告者；4.原判決所憑
    之通常法院或特別法院之裁判已經確定裁判變更者；5.參與
    原判決或前審判決或判決前所行調查之法官，或參與偵查或
    起訴之檢察官，因該案件犯職務上之罪已經證明者；6.因發
    現確實之新證據，足認受有罪判決之人應受無罪、免訴、免
    刑或輕於原判決所認罪名之判決者，刑事訴訟法第420條第1
    項定有明文。次按刑事訴訟法第420 條第1項第6款所謂發見
    確實之新證據，係指該證據於事實審法院判決前已經存在，
    為法院、當事人所不知，不及調查斟酌，至其後始行發見，
    且就證據本身形式上觀察，固不以絕對不須經過調查程序為
    條件，但必須顯然可認為確實足以動搖原有罪確定判決，而
    為受判決人無罪、免訴、免刑或輕於原判決所認罪名之判決
    者為限。故受理聲請再審之最後事實審法院，應就聲請再審
    理由之所謂「新證據」，是否具備事實審判決前已經存在，
    為法院、當事人所不知，事後方行發見之「嶄新性」，及顯
    然可認足以動搖原有罪確定判決，應為無罪、免訴、免刑或
    輕於原判決罪名之「顯然性」二要件，加以審查，為判斷應
    否准予開始再審之準據(最高法院85年度臺抗字第308號、93
    年度臺抗字第98號判決意旨參照）。次按最高法院72年度第
    11次刑庭會議決議所稱：「判決以後成立之文書，其內容係
    根據另一證據作成，而該另一證據係成立於事實審法院判決
    之前者，應認為有新證據之存在」云者，係指例如「出生證
    明」雖製作於事實審法院判決之後，但其係根據判決前早已
    存在之「醫院病歷表」所作成，以及金融機關之「存款證明
    」雖製作於事實審法院判決之後，但其係根據判決前已存在
    之「存款帳簿」所作成等等而言，至若人證，並非以「人」
    為證據，而係以該人（即證人）之證言為證據資料，故以證
    人為證據方法，以其陳述為證明之用者（即人證），除非其
    於另一訴訟中已為證言之陳述，否則，不能以其事後所製作
    之見聞事實之文書，謂其係根據該「人證」成立於事實審法
    院判決之前，而認該「文書」為新證據，亦經最高法院75年
    臺上字第7151號著有判例。
三、經查：
    (一)本件聲請意旨係提出所謂共同被告王鳳翔之親筆「切結書
      」，載明聲請人甲○○未涉本案，而認有確實之新證據云
      云。惟查：上開聲請人所提出之「切結書」係於民國95年
      5月15 日所書立，有該切結書一紙在卷可按，已見該「切
      結書」顯係原事實審判決確定後所成立之文書，此亦為聲
      請意旨所是認。按人證係以該人（即證人）之證言為證據
      資料，故以證人為證據方法，以其陳述為證明之用者，除
      非其於另一訴訟中已為證言之陳述，否則，不能以其事後
      所製作記載見聞事實之文書，謂其係根據該「人證」成立
      於事實審法院判決之前，而認該「文書」為新證據，已見
      前述，聲請人提出之上開切結書，既非該人於另一訴訟中
      已為證言之陳述，而僅係事後製作記載見聞事實之文書，
      與刑事訴訟法第420條第1項第6 款所定之「確實新證據」
      要件即有未合，尚不得據為聲請再審之原因。從而，聲請
      意旨依最高法院72年度第11次刑事庭會議決議，認為上開
      提出之「切結書」符合「確實新證據」之要件，顯對該決
      議之真正涵義有所誤解，自不足採。
    (二)聲請意旨另雖稱：原確定判決法院依據被告彼此間之對話
      ，進而推論所稱之「東西」係指毒品安非他命，顯屬臆測
      ，且未傳喚證人陳清海、唐安邦到庭證明被告所稱之「東
      西」確係珍珠粉，而非毒品，認定事實顯有錯誤云云。惟
      查：觀諸原確定判決就認定被告間通話內容所稱之「東西
      」，實係指毒品安非他命，而非聲請人所稱之珍珠粉，詳
      以說明如下：「上開通話譯文內容，與被告2 人供述各情
      節，參互勾稽，綜合研判即可得知，被告王鳳翔、甲○○
      以行動電話與來電之人的通話內容，有多次談論有關買賣
      出安非他命之價格、數量、品質、味道，對話中每提及安
      非他命係以『東西』、『硬的』代之，凡提及安非他命的
      數量則以『個』或『兩』為單位，而在被告王鳳翔與來電
      者某甲、某庚對話時以及被告甲○○與某戊對話時，內容
      均不乏其向某甲、某庚及某戊議價殺價，並表示欲以販入
      較多的數量爭取較低的單價購買之內容。而其餘來電者，
      除直接向被告王鳳翔、甲○○詢問「東西」的行情價格外
      ，並已具體表明要向被告王鳳翔、甲○○拿的「東西」數
      量為何，被告2 人在通話中甚至具體地敘及包括渠等販入
      時的成本價格、還剩下持有的數量、渠等可以提供的數量
      及對方需求的數量、依賣出價格可從中賺得的利潤各係若
      干，以及討論何時可以拿到東西等內容細節」、「倘若被
      告甲○○與證人王世銘間在電話中談論的是珍珠粉的買賣
      ，而珍珠粉既非違禁物品，任何人均可合法持有及買賣，
      則衡情渠等大可於電話中高談闊論，焉需有所隱諱而以『
      東西』作為珍珠粉的代稱之理？又被告甲○○既辯稱：伊
      有從事珍珠粉及珍珠項鍊買賣，而監聽譯文內之對話，均
      係伊朋友伊購買珍珠粉及珍珠項鍊的對話云云，則衡情其
      對於珍珠粉及珍珠項鍊之品質、數量理應有所瞭解才是，
      何以被告甲○○於接獲證人王世銘於上開時間撥入電話時
      ，仍需交給被告王鳳翔接聽詢問拿「東西」的種類及價格
      之理？此均與常情不符，被告甲○○與證人王世銘間對話
      所指的『東西』，應非指珍珠粉。辯護人雖再聲請傳喚證
      人陳清海、唐安邦、王世銘等人，以證明渠三人與被告二
      人電話中所談及之『東西』為『買賣珍珠粉』云云，但查
      ，珍珠粉既非違禁物品，任何人均可合法持有及買賣，則
      衡情渠等大可於電話中高談闊論，焉需有所隱諱而以『東
      西』作為珍珠粉的代稱之理？有如前述，渠等縱然到庭證
      述，亦不可採，不能影響上開認定，自無傳喚之必要，併
      此敘明」等語。則原確定判決已就如何認定被告所稱之「
      東西」即為毒品安非他命，詳述其理由，此係該法院基於
      職權本於事實認定之推理過程而得之心證，要非臆測，聲
      請意旨以此辯稱原事實審法院認定事實錯誤云云，殊無可
      採。又就傳喚證人以證明被告所稱之「東西」確係珍珠粉
      一節，亦如前述，原事實審法院已交代本件無傳喚證人陳
      清海、唐安邦必要之理由，因此尚不得遽指為認定事實有
      誤。況聲請人既未提出「確實之新證據」足以證明原事實
      審法院認定事實顯有錯誤之情形（以證人為證據方法，必
      須有證言存在為前提，業見前述），自無從認定符合再審
      之要件。
    (三)至聲請意旨稱：原審判決顯有應於審判期日應調查之證據
      而未予調查之違誤云云。惟查：原確定判決已詳為說明被
      告間通話內容所稱之「東西」，實係指毒品安非他命，已
      如前述，聲請意旨任意指摘原事實審法院未予明確認定，
      要非事實。又關於原確定判決是否有應於審判期日應調查
      之證據而未予調查之違誤，致影響法律之適用，係屬判決
      是否違背法令而得提起非常上訴之問題（大法官釋字第一
      八一號解釋參考），聲請人就此部分既未說明有何確實新
      證據存在，自與再審要件不合。
四、綜上，本件聲請意旨所提之理由，核其性質，僅屬對於原確
    定判決內容單憑己意所為之相反評價或質疑，所舉之證據與
    刑事訴訟法第420條各款所定之聲請再審要件不符，從而，
    本件再審之聲請為無理由，應予駁回。
據上論斷，應依刑事訴訟法第434條第1項，裁定如主文。
中    華    民    國    95    年    5     月    30    日
                  刑事第九庭    審判長法  官  官有明
                                      法  官  李文成
                                      法  官  王復生
以上正本證明與原本無異。
如不服本裁定，應於收受送達後五日內向本院提出抗告狀。
                                      書記官  王宜玲
中    華    民    國    95    年    6     月    5     日


司法院資訊處製作；財團法人民間司法改革基金會備份。
